臺灣高等法院刑事判決　　　　　　　　　九十一年度上更(二)字第六三號
　　上　訴　人
　　即　被　告　乙○○　男　五.
　　選任辯護人　李長生律師
右上訴人，因偽造有價證券案件，不服台灣台北地方法院，八十五年度訴字第六三二
號，中華民國八十五年十月三十日第一審判決（起訴案號：台灣台北地方法院檢察署
八十五年度偵字第五一九七號）提起上訴，經判決後，由最高法院第二次發回更審，
本院判決如左：
    主      文
原判決撤銷。
乙○○意圖供行使之用，而偽造有價證券，處有期徒刑年肆月。
偽造如附表所示之本票壹紙沒收。
    事      實
一、乙○○係丙○○之夫李炳輝之兄長（李炳輝自幼出養而姓李，已死亡），與丙○○原有男女曖昧關係，並經常資助丙○○金錢，嗣關係日漸疏遠，乙○○認為其
    在雙方交往期間前後共約資助丙○○新台幣（下同）二百三十萬元，不甘損失，
    竟意圖供行使之用，於民國八十二年九、十月間某日，利用出入丙○○家之機會
    ，乘機用丙○○之印鑑章於其事先備妥之空白本票，而後以打字及蓋用日期戳
    方式，在大台北地區某處，偽造完成如附表所示之本票一紙。迨該票載到期日後
    ，乙○○於八十四年三月間基於概括犯意，明知其所持有之該本票係偽造，為不
    實之事項，竟持以向台灣台北地方法院民事庭聲請假扣押裁定，經該庭於八十四
    年三月二十五日作成八十四年度裁全字第一二二三號准予假扣押裁定，乙○○又
    進而向該院民事執行處聲請假扣押查封丙○○所有之不動產；又於八十四年三月
    二十五日持該偽造之本票向該院民事庭，聲請裁定准予強制執行，而使臺灣台北
    地方法院民事庭法官於八十四年四月十日據以製作八十四年票字第五三七一號民
    事裁定，將此不實之丙○○簽發上開本票之事項，登載於職務上所掌之民事裁定
    ，足以生損害於該法院裁定之正確性及丙○○。
二、案經被害人丙○○訴由台灣台北地方法院檢察署檢察官偵查起訴。
    理      由
一、訊據上訴人即被告乙○○對於其以如附表所示之本票持向台灣台北地方法院民事
    庭，聲請裁定本票准予強制執行及假扣押裁定並向執行處聲請為查封程序之事，
    坦認不虛，核與被害人丙○○指訴此部分情節相符，並有本票裁定、假扣押裁定
    、查封登記通知書等各影本在案（九九六一號偵卷三至五頁）可徵，被告雖矢口
    否認有偽造該本票之犯行，辯稱該本票係丙○○所簽發、交付，作為償還向伊陸
    續借款二百三十萬元之用，非伊所偽造云云。惟查：
    (一)如附表所示之本票係屬偽造之票據，已經被害人指訴綦詳，衡以該票上之日期
      係以一般之日期戳章蓋用，而金額則以打字方式為之，發票人欄除印文外，別
      無簽名署押，有該本票影本在案（偵卷(一)一六頁）可稽，足見製作該本票之人
      有刻意避免留下筆跡之情。參以被害人係畫家，為被告及被害人一致供明，並
      經證人陳士貢證實（偵卷(一)五九頁），被害人復曾因繳交保險費，而向被告商
      借支票簽發使用，其上之金額、日期等均以手寫方式為之，亦經被告陳明在案
      ，被害人亦直承不虛，並有該支票影本附卷可稽（本院更(一)卷九一、九八、一
      ○三頁），可見被害人對於票據並非不會簽發使用，如本件本票係被害人所簽
      發，當無須刻意掩飾自己筆跡及不厭其煩使用二種工具（日期戳及打字）填載
      相當事項。至於被害人指稱伊不會簽發票據云云（本院更(一)卷一二七頁），因
      與其有簽發上述之支票情形不符，無非係因要坐實被告偽造本件本票之事，故
  為誇大之詞，此部分尚無可信。
    (二)如附表所示之本票發票日為八十二年十一月二日，有該本票可稽，被告雖辯稱
      該日即係被害人另交付伊一紙面額十一萬二千一百元，由案外人李炳堯簽發，
      以台灣省合作金庫大稻埕支庫為付款人之支票，相同之日期，此由該支票背面
      有被害人之印文，該印文無論印鑑或所用印泥，均與本件本票相同，可以證明
      本票及支票均係被害人親自使用、交付云云。但本院向上開支票付款人調得該
      支票原本比對結果，發現該支票背面之被害人印文雖與如附表所示本票正面之
      被害人印文同為圓形章所蓋，然本票上之印文顏色比較鮮紅，支票背面之印文
      已帶黑（顏色較深），二者所用印泥顯然不同，有本院九十一年九月二十日筆
      錄勘驗在卷，足見被告上開所辯，要無可採。被告雖又改稱上開支票發票日原
      為八十二年二月二日，係被害人為配合如附表所示本票之發票日，將之改為八
      十二年十一月二日，可見如附表所示本票確係被害人所蓋章、交付云云（同上
      筆錄），但上開支票日期塗改之處有發票人李炳堯之簽認印文，有該支票影本
      在案（本院更(二)卷九十一年八月二十三日筆錄後附），可見非係被害人所更改
  ，是被告上開辯解，亦無可取。
    (三)被告與被害人係屬兄長、弟媳關係，為二人所一致供明在案，復據證人即其親
      戚（養妹）甲○○（早已出家為尼）證實（原審卷五七頁），被告與被害人存
      有男女曖昧關係，亦有其二人之電話錄音在案（譯文見偵(一)卷二一至二四頁、
      偵(二)卷一九至四八頁），並為被告所直陳，雖被害人一再否認，衡情係因事關
      名節，尚無可採。縱該錄音帶經本院送鑑定結果，據內政部警政署刑事警察局
      函復略謂錄音帶有剪接，但無變造可能，有該局九十一年九月二十六日刑鑑字
      第○九一○二一一三二四號鑑驗通知書一份在本院更(二)卷可考，益見其間有關
      男女間曖昧對話及女方向男方需索金額、男方心有未甘之情，確實非虛。衡以
      被告既能在交往期間，暗中將電話對話予以錄音，則其利用適當機會暗中盜用
      被害人之印鑑文，亦非難事，且符其行事風格。
    (四)雖然被害人確有向被告陸續拿錢，並以被告所交付之提款卡提領被告款項之情
      ，已經被告提出郵局存提款明細、詳情表（以上見偵(二)卷五、六頁）、郵局存
      摺（原審卷九七至一○三頁）、筆記簿（本院上訴卷四五頁證物袋）等為證，
      再參以證人甲○○證稱被害人打電話告知伊，略謂要標會四十餘萬元，先還被
      告等語（本院更(二)卷九十一年八月二十三日筆錄），堪認被告所稱被害人欠伊
      金錢，尚屬可信。被害人縱提出其收支證明、銀行帳號資料表、土地銀行存提
      款明細、存款餘額證明書、寶島銀行往來明細、存款餘額證明書、合作金庫往
      來明細、存提款明細、存款餘額證明書、瑞泰股息收入證明書及扣繳憑單、綿
      益薪資及盈餘扣繳憑單、畫室收入證明、租金收入證明及扣繳憑單、土地及房
      屋所有權狀、土地登記簿謄本（以上見本院更(一)卷六四─一頁、七三至七六、
      七八至七九、八五頁、偵(一)卷二○至二六、二九至四二頁、偵(二)卷二至四、八
      、九、十一至十六、五四至七四頁、原審卷八七至九六頁），並舉證人劉兩全
      （偵(二)卷五九頁）、李美慧（偵(二)卷五九、六一頁、原審卷三五、三七頁）、
      莊桂媚（偵(二)卷五九頁、原審卷三六、三七頁）、莊雲德（偵(二)卷五九頁、原
      審卷三七頁）、莊雲華（原審卷五八頁）、陳士貢（偵(二)卷五九頁、原審卷三
      七頁）、李家翰（原審卷五一頁）證明其財力雄厚，但此與向外舉債週轉，要
      屬不同之事，仍不能憑以否定其有向被告需索金錢之情，附此說明。
    (五)然而，被告自認對於被害人有金錢求償權，仍與其是否可以擅自用被害人印
      鑑文，偽造被害人之本票行使，要屬二事，不得混淆。衡以：
      1.被告於本院前審中供稱被害人所欠伊債務之總和，即為台灣台北地方法院檢
        察署八十四年度偵字第九九六一號偵查卷第三十一頁至三十九頁帳冊所示之
        數目。而該項數目包括被告所指將郵政儲金提款卡供被害人自行提款部分（
        八十一年二月至八十二年九月）六十萬二千元，以及被告所指以現金借與被
        害人部分（八十年九月至八十二年九月）一百十萬五千八百五十元，合計為
        一百七十萬七千八百五十元（本院上訴卷六三頁），上開借款姑不論為被害
        人所否認，並稱僅於其夫過世後在七十七年、七十八年間借用被告提款卡提
        領了四、五次，在七十八年就將提款卡交還，用卡提款也是提來抵還被告所
        欠云云（本院上訴卷三六、三七頁）。但被告於偵查中亦供陳被害人共借款
        一百七十幾萬元（偵(一)卷十六頁），均非被告嗣後所稱借款共為二百三十萬
        元。
      2.況被告所指被害人現金借款部分數目有高達十萬元者，但並無書立借據為憑
        。而被告稱被害人積欠伊二百三十萬元，且未與被害人有結算之行為，被告
        不僅無從提出與被害人結算債務之清單，即被告於偵查中所提出之前述帳冊
        九張，及於前審即已提出之筆記本正本（被告於八十六年一月十五日陳報之
        筆記本，其上有「十」號者，被告指係被害人所借現金，即為前述帳冊所載
        現金部分，惟八十一年五月份以後其記載未標示「十」號），均無與被害人
        會算或經其簽名承認債務之任何記載。是被告並無其所稱被害人欠債二百三
        十萬元之確切證據，被害人復堅決否認曾有會算債務之事，則所謂二百三十
        萬元債務僅是被告片面之詞，被害人自無簽發二百三十萬元本票交被告之可
        能。
      3.尤其，被害人對被告所稱二百三十萬元債務，自始有強烈爭執，此自被告提
        出之電話對談錄音紀錄中，被告（林）聲稱：「我被你花到現在大概二百多
        萬」，被害人（莊）則對此強烈指責：「說什麼瘋話」，林（被告）又稱：
        「不是二百多萬嗎？」莊（被害人）稱：「那我和你一起都不算了，是不是
        ？」林（被告）乃坦認稱：「我當初有答應，一個月給你三萬塊，你結果一
        直花，花一、二十萬也在花」（偵(二)卷三三頁），可知被告對與被害人之親
        密關係願付金錢代價（被害人電話中稱「和你一起」意指親密關係），而被
        害人對被告所指因而花去被告二百多萬元，則予強烈否認，反指被告是在說
        瘋話。又觀證人甲○○於原審證稱：「民國八十四年農曆一月十五日後，有
        出面為二人協商，他們講的是二百三十萬元的事，丙○○不敢否認欠乙○○
        錢，但說金額不可能這麼大，而被害人因氣憤被告之無理，協商當場以茶水
        潑向被告臉上。（原審卷五七－一頁）可見被害人於八十四年農曆一月十五
        日後協商時，仍爭執金額不可能是二百三十萬元，豈有可能於八十二年十一
        月二日簽發二百三十萬元面額之本票交付被告（按被告於八十五年三月二十
        一日檢察官偵訊時另稱本件本票是被害人於八十二年十月六日在被害人住處
        簽發交給被告，五一七九號偵卷六頁背面，此部分詳後述）。被告所辯顯與
        常理有背。
      4.且查被告於檢察官偵查時，先已供稱被害人係於「八十二年十一月二日」至
        「被告處」結算，當天結算後，被害人有付給被告一張面額十一萬二千一百
        元之支票作為利息云云（偵(一)卷四三頁背面），然本案經移轉由台灣板橋地
        方法院檢察署檢察官偵查時，被告改稱：「『八十二年十月六日』她（指丙○○）有拿了十一萬二千一百元的支票客票給我付利息，當天我們二人在『
        她家』作結算，剩下二百三十萬元，他自動拿利息給我。」「八十二年十月
        六日上午九點多，她從她家打電話到我家，說要給我二百三十萬元本票償還
        本金，及拿一張支票十一萬二千一百元作利息，我就自己開車到他家，她在
        書房把本票拿給我，我就去上班了」等語（偵(二)卷一○、一三頁）。可見被
        告對於被害人究於何時交付本票，及究在被告處或被害人處結算，所述前後
        歧異。其於原審審理中稱該本票係被害人於八十二年十月六日簽發、交付（
        原審卷一八頁背面），而於本院前審審理中又稱是被害人於八十二年十一月
        二日拿給的（本院上訴卷二九頁反面）。如果被告曾與被害人就債務已為結
        算，及本票果係被害人所簽發交付，當不致前後供述不一。
      5.又被告指被害人負欠其債務，既全依其於偵查中所提出之帳冊九張為據，而
        該等帳冊所載提款卡提款及現金借貸次數達一百五十次（被告稱一百五十四
        次，尚非確實），該帳冊上全無與被害人結算數目並經被害人簽認之記載，
        益見被害人堅稱未經結算等語，堪予採取。退一步言，依被告所述，其二人
        金錢往來期間甚長，每次金額不多，而次數甚夥，則若未經雙方查對計算，
        確認是否為應償還之債務，實難確定其債務數額，茲既無結算清單，又未在
        被告自行製作之帳冊九張或筆記正本上，為雙方結算簽認之記載，被害人且
        堅稱被告從無結算之舉，則被害人斷無盲然簽發鉅額本票之理，至為顯然。
      6.至於被告所稱被害人付利息之十一萬二千一百元支票，乃被害人之小叔李炳
        堯所簽發以台灣省合作金庫大稻埕支庫為付款人，票號ＣＪ0000000
        號之支票（偵(一)二五頁），被害人亦否認係作為利息之用，並稱係被告借用
        。被告雖稱其作為利息之用，但又稱從來不取利息，又何獨收取該支票為利
        息，且被告自始均無從說明係按何利率計算（同上偵卷四四頁）。茲既未經
        確定債務之本金為若干，期間及利率又均不明，被告竟謂其為利息，尚屬乏
        證可據。從而，被告尚難以此支票為據，謂被害人應償還其二百三十萬元，
        尤難資以說明被害人有簽發本件本票之原因。
      7.被告既稱被害人所負債務，係依前述其於偵查中提出之帳冊九張為據，惟所
        據若屬實在，亦僅為一百七十萬七千八百五十元，非為二百三十萬元，被害
        人豈會簽付金額高達二百三十萬元之本票？被告固辯稱除該帳冊九張所示外
        ，尚有其提出之筆記正本為證；惟觀該筆記正本所列，實為帳冊九張中所列
        現金借貸部分，業經對照無訛，自不應重複計算。又所辯指稱被害人以郵局
        提款卡提款方式，自七十六年至八十年間，連同現金交給被害人合計共達八
        十萬元云云，惟參諸被告於本審調查中供稱被害人用提款卡領了錢，會電話
        通知（本院上訴卷三○頁正面），被告既已斤斤計較、逐筆記載帳冊，且存
        摺仍在被告自行持有中，提款卡提款後，郵局仍將在存摺上一一登錄，若有
        其事，被告自存摺仍可察覺，何致未在上述帳冊列記﹖同理，若有其他現金
        交借被害人，被告斷無不列載於帳冊之理，可見上開所述，顯係被告為二百
        三十萬元與一百七十萬餘元間差額，思作彌縫之舉，毫無足採，被告在本院
        前審請求調查何時在郵局開戶及領取提款卡，即無必要。
    (六)該如附表所示之本票上發票人之印文，核與被害人當時登記之印鑑文相同，有
      台北縣新店市戶政事務所九十一年八月二十九日北縣店戶字第○九一○○一一
      六八四號函附被害人之印鑑變更登記申請書影本一份在本院更(二)卷可供與該附
      表所示之本票相互比對，衡以被告與被害人關係密切，又得有被害人背書之上
      開李炳堯簽發之支票，有如前述，自不難得悉被害人所用之印鑑為何，且被告
      坦認於八十二年九月間尚與被害人存有關係，（本院更(二)卷九十年十月二十二
      日答辯狀），並陳稱同年十月初有與被害人聯繫，至被害人家等語（偵(二)卷一
      三頁），可見其在八十二年九、十月間確有適當機會在被害人住處盜用被害人
      之印鑑。再參以被告平日工作及住居處所係在大台北地區，為被告所直認，爰
      認定其偽造完成本票之行為地係在大台北地區，允宜敘明。
    (七)至於被害人指稱被告係於八十二年二月利用受託代辦駕照換發事宜之機會用
      被害人印鑑一節，經函查交通部公路局台北監理所查詢結果，被害人丙○○八
      十二年二月十六日換照之異動書表，因已逾保存年限業已銷燬，而無從查知當
      時申辦手續所用之印章是否與本件本票同一，有該所八十八年八月三日北監二
      字第二六二九五號函在卷（本院更(一)卷四二頁）可稽，且被害人之所以如此指
      陳，係聽聞自甲○○所述，已經被害人供明（本院上訴卷八三頁），然事實上
      ，甲○○並未如此陳述，復據該甲○○到庭證述在案（本院更(二)卷九十一年八
      月二十三日筆錄），自不能僅憑被害人上開不甚正確之指訴遽行認定被告偽造
      本票之時間及方式，附此說明。
    (八)綜合上開直接、間接（包括情況）證據，足見被告確有偽造如附表所示本票，
      並進而持以行使，而聲請本票裁定假扣押及強制執行，其否認犯罪，無非畏罪
      之詞，不足採信，犯行可以認定。
二、核被告所為，係犯刑法第二百零一條第一項偽造有價證券罪及同法第二百十六條
    、第二百十四條之明知不實之事項使公務員登載於職務上所掌之公文書而持以行
    使罪。其盜用印章為偽造本票之階段行為，不另論罪；又偽造有價證券後復持以
    行使，其行使偽造有價證券之輕行為應為偽造有價證券之重行為所吸收，亦不另
    論罪；而被告明知不實事項而使公務員登載於職務上所掌之公文書之低度行為，
    應為高度之行使行為吸收，亦不另論罪。其中三次行使使公務員不實登載文書部
    分，時間密接，罪名相同，顯係基於概括犯意為之，應論以連續犯。被告所犯上
    開偽造有價證券行為與連續行使使公務員登載不實之公文書罪，二行為間有方法
    結果關係，應從較重之偽造有價證券罪處斷。公訴人雖未就刑法第二百十六條、
    第二百十四條部分一併起訴，惟因此部分與已起訴之偽造有價證券部分具有裁判
    上一罪關係，屬審判上同一事件，本院自得併予審究。
三、原審予以論科，固非無見，惟查：1.原判決認定被告係於八十二年十一月二日盜
    蓋被害人印章於本票上，尚屬有誤。2.而被告行使偽造之有價證券，除持以聲請
    本票強制執行外，並持以聲請假扣押裁定，原判決對持以聲請假扣押之行使行為
    疏未認定。3.被告以該偽造之有價證券先後聲請法院為民事裁定，並將之持以行
    使，原審疏未論及行使使公務員登載不實文書罪與使公務員登載不實罪行為間之
    高低度行為，亦有未洽。被告上訴意旨矢口否認犯罪，固非可取，惟原判決既有
    不當，應予撤銷改判。爰審酌被告犯罪之動機、目的、手段、及其品性、生活狀
    況，因犯罪所生之損害及犯後態度等一切情狀，處如主文第二項所示之刑以示懲
    儆。扣案被告偽造如附表所示之本票乙紙，應依刑法第二百零五條規定予以沒收
    。
據上論斷，應依刑事訴訟法第三百六十九條第一項前段、第三百六十四條、第二百九
十九條第一項前段，刑法第二百零一條第一項、第二百零五條、第二百十六條、第二
百十四條、第五十五條，罰金罰鍰提高標準條例第一條前段判決如主文。
本案經檢察官李金定到庭執行職務。
中    華    民    國    九十一    年    十    二    月     十    八     日
                          臺灣高等法院刑事第十四庭
                              審判長法  官  陳  祐  輔
                                    法  官  陳  國  文
                                    法  官  洪  昌  宏
右正本證明與原本無異。
如不服本判決應於收受送達後十日內向本院提出上訴書狀，其未敘述上訴之理由者並
得於提起上訴後十日內向本院補提理由書（均須按他造當事人之人數附繕本）。
                                    書記官  廖  月  女
中    華    民    國    九十一    年    十    二    月     十    九     日
附錄：本案論罪科刑法條全文
刑法第二百零一條
意圖供行使之用，而偽造、變造公債票，公司股票或其他有價證券者，處三年以上十
年以下有期徒刑，得併科三千元以下罰金。
行使偽造、變造之公債票、公司股票或其他有價證券或意圖供行使之用，而收集或交
付於人者，處一年以上七年以下有期徒刑，得併科三千元以下罰金。
刑法第二百十六條
行使第二百十條至第二百十五條之文書者，依偽造、變造文書或登載不實事項或使登
載不實事項之規定處斷。
刑法第二百十四條
明知為不實之事項，而使公務員登載於職務上所掌之公文書，足以生損害於公眾或他
人者，處三年以下有期徒刑、拘役或五百元以下罰金。
附表：
┌────────┬───┬──────┬───────┬───────┐
│ 本  票  號  碼 │發票人│金額(新台幣)│發票日(年月日)│到期日(年月日)│
├────────┼───┼──────┼───────┼───────┤
│ＦＣ三三七三六○│丙○○│貳佰拾萬元│  、、２  │  、、２  │
└────────┴───┴──────┴───────┴───────┘
